【裁判字號】    97,易,899
【裁判日期】    971128
【裁判案由】    詐欺
【裁判全文】
臺灣臺北地方法院刑事判決              97年度易字第899 號
公  訴  人  臺灣臺北地方法院檢察署檢察官
被      告  丙○○
上列被告因詐欺案件，經檢察官提起公訴（97年度偵字第4420號
、第4973號、第5546號），本院判決如下：
    主  文
丙○○幫助犯詐欺取財罪，處有期徒刑伍月，如易科罰金，以新
臺幣壹仟元折算壹日。
    事  實
一、丙○○乃具相當社會生活經驗之人，對於貿然將自己開立之
    金融帳戶存摺、金融卡及密碼，交付予其他不熟悉人任意使
    用，可能因此供人利用為犯罪所用，而坊間每每發生有人遭
    詐騙將款項匯入人頭帳戶後遭提領一空，致追索不能一事明
    知，並對所提供之帳戶可能因而幫助他人從事詐欺不法犯罪
    有預見，仍於不違背其本意情形下，基於幫助不詳姓名、年
    籍之成年人詐欺取財之未必故意，於民國（下同）96年11月
    某日，將其所開立，如附表壹所示臺灣中小企業銀行中山分
    行帳號00000000000 號帳戶之存摺、金融卡及密碼，在某不
    詳地點，以不詳代價，一起提供予有意犯罪之不詳人士使用
    。嗣不詳人士組成之詐騙集團成員即基於意圖為自己不法之
    所有，自96年12月18日18時7 分許起至同日22時30分許止，
    陸續以附表貳所示之方式，詐騙甲○○、己○○、丁○○、
    乙○○、戊○○得逞（詐騙過程、方式、金額等均詳如附表
    貳所示）。嗣因遭騙上開甲○○等5 人發覺受騙報警處理，
    乃循線查悉上情。
二、案經甲○○訴由彰化縣警察局北斗分局，暨苗栗縣警察局苗
    栗分局、臺南市警察局第五分局、桃園縣警察局桃園分局、
    臺中市警察局第二分局等，轉由臺北市政府警察局中山分局
    報告臺灣臺北地方法院檢察署檢察官偵查起訴。
    理  由
一、按被告以外之人於偵查中向檢察官所為之陳述，除顯有不可
    信之情況者外，得為證據；被告以外之人於審判外之陳述，
    雖不符前4 條（刑事訴訟法第159條之1至第159條之4）之規
    定，而經當事人於審判程序同意作為證據，法院審酌該言詞
    陳述或書面陳述作成時之情況，認為適當者，亦得為證據；
    當事人、代理人或辯護人於法院調查證據時，知有刑事訴訟
    法第159條第1項不得為證據之情形，而未於言詞辯論終結前
    聲明異議者，視為有前項之同意，刑事訴訟法第159條之1、
    第159之5分別著有明文。本案被害人甲○○、己○○、丁○○、乙○○、戊○○前於警詢時所為之陳述，被告於本院言
    詞辯論終結前均未聲明異議，本院依據前開規定，復審酌上
    開言詞陳述作成之情況，因被害人等之警詢筆錄內容均係陳
    述其被詐騙之過程，對匯入之帳戶究係何人所有、被告為何
    人，均不知情，衡情其陳述當無受到任何外力或自我價值判
    斷干擾之情狀，並無顯不可信之情形，足認前開供述證據均
    得為證據，且屬適當，合先敘明。
二、訊據被告丙○○雖坦承有上揭帳戶，惟矢口否認有何幫助詐
    欺之犯行，辯稱：我於96年11月14日20時許，在臺北縣新店
    市○○路46號前，被地下錢莊之人強押至某山上工寮內，並
    開走我駕駛且為隆逸有限公司所有之車牌號碼9598─ＫＣ號
    自用小客車，又取走置放在該車內之如附表壹所示帳戶之存
    摺、金融卡。而當我被押到某山上工寮時，又被毆打逼問上
    開金融卡密碼，我於不得己下乃告知密碼。迨將近1 個月，
    我才逃離該工寮回家後，便立即向臺北縣政府警察局三重分
    局報案，並將受害經過告知警察。上開帳戶我沒有去辦掛失
    ，我認為有報警處理就可以了，當時我有提供地下錢莊資料
    住址電話給警察庚○○○○○偵辦，且庚○○○○○也對我
    製作警詢筆錄，我是本案之被害人云云。
三、經查：
(一)被告丙○○確有開立如附表壹所示之帳戶，且如附表壹所示之
  帳戶均遭不詳人士用以詐騙如附表貳所示之被害人甲○○、己○○、丁○○、乙○○、戊○○，致該被害人等陸續陷於錯誤
  ，而將被詐欺之款項如數匯入被告之前揭帳戶內，且旋遭提領
  一空等情，除已據被害人甲○○、己○○、丁○○、乙○○、
  戊○○等人分別於警詢指述明確，並有如附表壹所示帳戶之開
  戶基本資料及交易明細、往來資料查詢、各被害人ATM 之匯款
  交易明細等資料在卷可稽。足認被告所開立如附表壹所示之各
  帳戶，確已供有意行騙之不詳人士所組成之詐騙集團為如附表
  貳所示犯行之匯款、轉帳所用，殆無疑義。
(二)被告雖一再以前開情詞置辯。且於97年1 月15日警詢時供述：
  本件起因係我向地下錢莊借20萬元後，沒有清償，致地下錢莊
  取走我的上開存摺、金融卡，我亦有告知金融卡密碼，當時是
  看報紙上廣告打電話去向地下錢莊借錢，因地下錢莊電話我沒
  有記錄，且報紙已丟棄，所以無法提供電話，至於上開存摺、
  金融卡遭地下錢莊取走之事，我於97年1月8日已向臺北縣政府
  警察局三重分局報案云云（見臺灣臺北地方法院檢察署97年度
  偵字第4973號卷第26至27頁、97年度偵字第5546號卷第8至9頁
  ）；惟查，被告於97年1月8日接受臺北縣政府警察局三重分局
  詢問時僅供稱：我侵占隆逸有限公司所有之車牌號碼9598─Ｋ
  Ｃ號自用小客車一部，已遭借我錢之地下錢莊開走了，我是看
  報紙廣告電話與地下錢莊聯絡，至於前開地下錢莊電話號碼，
  我不知道等語（見本院卷第108至109頁之被告97年1月8日警詢
  筆錄），未有隻字片語提及地下錢莊有將前開帳戶資料取走之
  事，而證人庚○○○○○（即製作被告97年1月8日警詢筆錄之
  承辦員警）於本院97年9月9日審判時亦證述：被告向我報案時
  供稱他欠地下錢莊的錢，他的車子被地下錢莊牽走了，他被地
  下錢莊押到山上去，住在工寮工作，然後他說他的工作時數和
  還款金額差不多，地下錢莊就放他回來，地下錢莊除了開走他
  車子外，他沒有跟我說有什麼東西被地下錢莊搜走等語（見本
  院卷第91頁反面至92頁），顯見被告在接受臺北縣政府警察局
  三重分局庚○○○○○詢問時亦未提及有關帳戶資料被地下錢
  莊取走之事。復衡諸一般經驗法則，被告果真前開帳戶資料遭
  地下錢莊取走之事，被告於警詢時，豈有未立即表明之理？況
  且，被告先於檢察官偵查時供稱：存褶、提款卡是在96年11月
  時被地下錢莊取走的云云（見同上署97年度偵字第4973號卷第
  59頁），繼於本院審理時則供稱：是在96年12月約10日。11日
  被地下錢莊取走的云云（見本院卷第91頁），則果真確有其事
  ，被告對於事發時間，又豈會前後供述不一；再者，被告所有
  如附表壹所示帳戶之存摺、提款卡、密碼，衡情其性質均屬於
  個人經常使用之理財工具，且攸關帳戶所有人之社會交易信用
  度，依日常生活經驗、知識，常人均可判斷此係屬於個人重要
  物品，當妥為保管，不得任意置放，如有遭地下錢莊人員取走
  之情事，更應向金融機關洽詢掛失止付，速為後續處理，以避
  免損失及危害擴大。是被告於本院審理時既已供稱如附表壹所
  示之帳戶存摺、提款卡遭地下錢莊人員取走，其對此應向金融
  機關洽詢掛失，速為後續處理，自無不知道之理。更甚者，被
  告遭地下錢莊人員強押1 個月之久，豈有於97年1月8日接受警
  詢時，其對於如何被押？時間、地點為何？均無詳述內容，亦
  語焉不詳，顯與常情有違，是被告所辯，殊難採信。
(三)每一金融帳戶之提款卡均設有專屬之密碼，除非設定人或其告
  知之人外，旁人難僅以亂數排列方式得知密碼，惟如附表壹所
  示帳戶之交易明細，均有諸多係以提款卡提領現金之記錄，此
  有前揭交易明細可參，而被告供稱：其並無持卡領用如附表壹
  所示帳戶內之款項等語，可推知必定有他人知悉被告所設定之
  密碼無誤。又金融存款帳戶存摺、提款卡、密碼等攸關存戶個
  人財產權益重大保障，倘非與本人有相當親密及利害關係者，
  通常一般人皆不致輕易提供自己存款帳戶存摺、印鑑章、提款
  密碼供他人使用，而上開帳戶內所有款項之提領均需輸入被告
  自設之密碼始得為之。復參以近年來利用人頭帳戶以行詐騙或
  恐嚇取財之事時有所聞，報章雜誌及新聞均多所宣導，是避免
  此等專屬性甚高之金融機構帳戶被不法行為人利用為詐財之工
  具，應係一般正常人之生活認知所易於體察之常識。因此，本
  件被告所有如附表壹所示帳戶，若非經由被告同意使用該帳戶
  及提款卡，則詐欺集團如何能肯認該帳戶存摺、提款卡於脫離
  所有權人持有後，亦不致辦理掛失或暫停使用，遂放心、大膽
  、好整以暇，而施以詐欺行騙並以之充為收受贓款之工具，並
  要求上開被害人依指示逕將款項匯入上開帳戶後，旋即提領一
  空，益徵被告確有提供如附表壹所示之帳戶資料及密碼予真實
  姓名、年籍均不詳之詐騙集團成員無訛。
(四)按刑法上之故意犯，可分為直接故意與不確定故意，所謂不確
  定故意即指行為人對於構成犯罪之事實，預見其發生而其發生
  並不違反其本意，刑法第13條第2 項定有明文。查存款帳戶之
  存摺、提款卡、密碼，僅係供使用人作為存款、提款、匯款、
  轉帳之用，一般人均得自行向銀行申請開立存款帳戶、領取帳
  戶存摺及提款卡、密碼加以使用，並無任何特定身分之限制；
  苟非意在將該金融單位儲蓄存款帳戶作為犯罪之不法目的或掩
  飾真實身分，實無以他人名義之帳戶存摺、提款卡進行交易之
  必要。況且，近來佯稱退稅、欠款、查詢帳戶、中獎等方式詐
  欺之犯罪類型層出不窮，此類犯罪多利用人頭帳戶作為贓款出
  、入帳戶，業廣經媒體披載，政府亦多所宣導，目的均在避免
  民眾受騙，被告係成年之人，具相當社會經驗，其於審理過程
  中之應對、舉止均與常人無異，係具通常智識程度之人，對此
  應知悉甚詳，是以，其將自己開立如附表壹所示之帳戶存摺、
  提款卡、密碼等，交付不詳人士使用，而被利用當詐欺犯罪時
  之贓款出、入人頭帳戶使用，當為其所能預見，且此事之發生
  無違被告本意，被告有幫助真實姓名、年籍均不詳之詐騙集團
  成員利用如附表壹所示帳戶犯詐欺取財罪之不確定故意甚明。
(五)綜上，被告所辯為臨訟飾卸脫免之詞，難以採信，而本案事證
  明確，其幫助犯詐欺取財之犯行，堪以認定，應依法論科。
四、論罪科刑之理由：
(一)核被告所為，係犯刑法第30條第1項、第339 條第1項之幫助詐
  欺取財罪。又被告所為係幫助犯，爰依刑法第30條第2 項之規
  定，按正犯之刑減輕之。
(二)被告提供如附表壹所示之帳戶資料幫助詐欺犯行，致如附表貳
  所示之被害人因而陷於錯誤而被害，顯見被告乃以一行為侵害
  不同被害人之財產法益，為想像競合犯，依刑法第55條之規定
  ，應從重論以一罪。
(三)玆審酌被告於本院審理時狡辯否認犯行，毫無悔意，犯罪後之
  態度明顯不佳，及其犯罪之動機、目的、將自己帳戶提供他人
  作非法使用，對於社會交易安全產生負面影響甚大，且增加政
  府查緝此類犯罪之困難，尚使不法詐欺集團順利掩飾其詐欺所
  得之財物，嚴重侵損被害人財產，助長詐騙犯罪風氣之猖獗，
  惟念及被告無犯罪前科紀錄，其素行尚稱良好，有臺灣高等法
  院被告前案紀錄表在卷可按，且被告並未實際參與詐騙行為，
  且犯罪所生之損害（詳如附表貳所示）等一切情狀，爰量處如
  主文所示之刑，並諭知易科罰金之折算標準。
據上論斷，應依刑事訴訟法第299條第1項前段，刑法第339條第1
項、第30條第1項前段、第2項、第55條、第41條第1 項前段，刑
法施行法第1條之1，判決如主文。
本案經檢察官林怡君到庭執行職務。
中    華    民    國      97    年    11  月    28    日
                  刑事第十六庭  審判長法  官  蔡守訓
                                      法  官  徐千惠
                                      法  官  施添寶
以上正本證明與原本無異。
如不服本判決應於收受本判決後10日內向本院提出上訴書狀，並
應敘述具體理由，如未敘述上訴理由者，應於上訴期間屆滿後20
日內補提理由書狀於本院（均須按他造當事人之人數附繕本）「
切勿逕送上級法院」。告訴人或被害人如對於本判決不服者，應
具備理由請求檢察官上訴，其上訴期間之計算係以檢察官收受判
決正本之日期為準。
                                      書記官  陳弘文
中    華    民    國      97    年    11  月    28    日
附錄本件論罪科刑法條：
中華民國刑法第339條
意圖為自己或第三人不法之所有，以詐術使人將本人或第三人之
物交付者，處5年以下有期徒刑、拘役或科或併科1千元以下罰金
。
以前項方法得財產上不法之利益或使第三人得之者，亦同。
前二項之未遂犯罰之。
附表壹：被告所有上開帳號及其金融機構名稱
┌──┬──────────┬───────┬──────┐
│編號│金融機構名稱        │ 帳號         │備註        │
├──┼──────────┼───────┼──────┤
│一  │臺灣中小企業銀行中山│00000000000號 │93年3月4日開│
│    │分行（址設臺北市中山│              │戶。        │
│    │區○○路17號）      │              │            │
│    │                    │              │註：見臺灣臺│
│    │                    │              │北地方法院檢│
│    │                    │              │察署97年度偵│
│    │                    │              │字第4420號卷│
│    │                    │              │第11至12頁。│
└──┴──────────┴───────┴──────┘
附表貳：
┌──┬───┬───────────┬─────────┬───────┐
│編號│被害人│詐欺事實              │匯款情形          │備註          │
├──┼───┼───────────┼─────────┼───────┤
│一  │甲○○│某真實姓名、年籍均不詳│於96年12月18日18時│起訴事實      │
│    │      │之詐騙集團成員，於96年│50分5 秒，匯款新臺│              │
│    │      │12月18日18時7 分許，利│幣（下同）29,988元│註：見臺灣臺北│
│    │      │用電話聯絡甲○○，並佯│至丙○○上揭帳戶。│地方法院檢察署│
│    │      │稱博客來網路書店訂購物│                  │97年度偵字第55│
│    │      │品改為分期付款，若要終│                  │46號卷第15至22│
│    │      │止合約，應依指示至金融│                  │頁之甲○○警詢│
│    │      │機關ＡＴＭ查詢餘額等語│                  │筆錄、ＡＴＭ轉│
│    │      │，致甲○○不疑有他而陷│                  │帳匯款單。    │
│    │      │入錯誤，依其指示操作而│                  │              │
│    │      │轉帳匯款至丙○○上開帳│                  │              │
│    │      │戶內，共計被詐騙29,988│                  │              │
│    │      │元。                  │                  │              │
├──┼───┼───────────┼─────────┼───────┤
│二  │己○○│某真實姓名、年籍均不詳│於96年12月18日19時│起訴事實      │
│    │      │詐騙集團成員於96年12月│52分42秒，匯款8,22│              │
│    │      │18日，利用電話聯絡謝忠│8 元至丙○○上揭帳│註：見同上署97│
│    │      │男，並佯稱係免付費電話│戶。              │年度偵字第5546│
│    │      │，要己○○依其指示操作│                  │號卷第25至32頁│
│    │      │，致己○○不疑有他而陷│                  │之己○○警詢筆│
│    │      │入錯誤，依其指示操作而│                  │錄。          │
│    │      │轉帳匯款至丙○○上開帳│                  │              │
│    │      │戶內，共計被詐騙8,228 │                  │              │
│    │      │元。                  │                  │              │
├──┼───┼───────────┼─────────┼───────┤
│三  │丁○○│某真實姓名、年籍均不詳│於96年12月18日21時│起訴事實      │
│    │      │詐騙集團成員於96年12月│55分50秒，匯款29,9│              │
│    │      │18日21時50分，利用電話│83元至丙○○上揭帳│註：見同上署97│
│    │      │聯絡丁○○，並佯稱網路│戶內。            │年度偵字第4420│
│    │      │購物品之付款方式錯誤，│                  │號卷第7至9頁、│
│    │      │應依指示至金融機關ＡＴ│                  │第14至15頁之許│
│    │      │Ｍ操作取消約定轉帳付款│                  │婉姿警詢筆錄、│
│    │      │等語，致丁○○不疑有他│                  │ＡＴＭ交易明細│
│    │      │而陷入錯誤，依其指示操│                  │。            │
│    │      │作而轉帳匯款至丙○○上│                  │              │
│    │      │開帳戶內，共計被詐騙  │                  │              │
│    │      │29,983元。            │                  │              │
├──┼───┼───────────┼─────────┼───────┤
│四  │乙○○│某真實姓名、年籍均不詳│於96年12月18日21時│起訴事實      │
│    │      │詐騙集團成員於96年12月│55分50秒，匯款29,9│              │
│    │      │18日21時51分，利用電話│88元至丙○○上揭帳│註：見同上署97│
│    │      │聯絡乙○○，分別自稱係│戶內。            │年度偵字第4973│
│    │      │博客來網路書店會計部小│                  │號卷第7 至14頁│
│    │      │姐、花旗銀行蔡主任，佯│                  │反面之乙○○警│
│    │      │稱當初交易轉帳時，誤設│                  │詢筆錄、ＡＴＭ│
│    │      │為約定轉帳，每個月將會│                  │交易明細。    │
│    │      │被扣款，應依指示操作等│                  │              │
│    │      │語，致乙○○不疑有他而│                  │              │
│    │      │陷入錯誤，依其指示轉帳│                  │              │
│    │      │匯款至丙○○上開帳戶內│                  │              │
│    │      │，共計被詐騙29,988元。│                  │              │
├──┼───┼───────────┼─────────┼───────┤
│ 五 │戊○○│某真實姓名、年籍均不詳│於96年12月18日22時│起訴事實      │
│    │      │詐騙集團成員於96年12月│41分16秒，匯款29,9│              │
│    │      │18日22時30分，利用電話│83元至丙○○上揭帳│註：見同上署97│
│    │      │聯絡戊○○，並佯稱博客│戶。              │年度偵字第5546│
│    │      │來網路購物之購物款有問│                  │號卷第35至41頁│
│    │      │題，應至金融機關ＡＴＭ│                  │之戊○○警詢筆│
│    │      │進行款項查詢等語，致薛│                  │錄、ＡＴＭ交易│
│    │      │盈婷不疑有他而陷入錯誤│                  │明細。        │
│    │      │，依其指示操作而轉帳匯│                  │              │
│    │      │款至丙○○上開帳戶內，│                  │              │
│    │      │共計被詐騙29,983元至林│                  │              │
│    │      │舜治上揭帳戶。        │                  │              │
│    │      │                      │                  │              │
├──┴───┴───────────┴─────────┴───────┤
│詐騙總額138,170元                                                       │
└────────────────────────────────────┘


司法院資訊處製作；財團法人民間司法改革基金會備份。
